【裁判字號】    95,上訴,602
【裁判日期】    950907
【裁判案由】    違反山坡地保育利用條例等
【裁判全文】
臺灣高等法院臺中分院刑事判決         95年度上訴字第602號
上  訴  人  臺灣彰化地方法院檢察署檢察官
上  訴  人
即  被  告  庚○○
選任辯護人  王庭鴻  律師
被      告  戊○○
            乙○○
上列上訴人因被告等人違反山坡地保育利用條例等案件，不服臺
灣彰化地方法院94年度訴字第402號中華民國95年1月19日第一審
判決（起訴案號：臺灣彰化地方法院檢察署93年度偵字第8079號
），提起上訴，本院判決如下：
    主    文
原判決關於庚○○違反山坡地保育利用條例部分撤銷。
庚○○連續違反在公有、他人山坡地內，不得擅自從事採取土石
使用之規定，處有期徒刑壹年。
其餘上訴駁回。
    犯罪事實
一、庚○○明知如附圖所示之彰化縣員林鎮○○○段255、257之
    1地號及南投縣南投市○○○○段不詳地號土地，除該255號
    地號土地係丙○○所有，其餘均為中華民國所有之公有土地
    （由財政部國有財產局管理），並均經主管機關核定公告為
    山坡地，不得擅自採取土石。竟基於概括犯意，未經國有財
    產局及丙○○之同意，即先後於民國93年9月3日、9月4日，
    透過不知情之戊○○介紹，僱用不知情之乙○○及數名姓名
    、年籍不詳之工人，連續擅自在上開土地上、如附圖所示之
    甲（面積0.0274公頃）、甲1（面積0.0094公頃）、乙 （面
    積0.0293公頃）、丙（面積0.0646公頃）、丙1(面積0.0044
    公頃）部分開挖，而採取約1224.8立方公尺之土石，之後並
    將所採取之土石，以砂石車載往位於南投縣南投市○○路11
    72號之舊彰化客運停車場堆置。期間，鄰近土地之地主己○○曾舉發上情，並於93年9月3日協同南投縣政府流域管理局
    人員至現場會勘，及彰化縣警察局員林分局員警協同國有財
    產局彰化分處、彰化縣政府農業局、工務局、員林地政事務
    所分別於93年9月6日、9月27日至現場會勘，始悉上情。
二、庚○○因不滿己○○檢舉上情，竟於 93年9月3日下午5時許
    ，在彰化縣員林鎮○○○段 255、257之1地號土地上，趁己○○向南投縣政府流域管理局人員指述上情時，基於傷害他
    人身體之犯意，突然出拳毆打己○○頭部左側太陽穴，致己○○受有左側頭部2×4×4公分瘀腫及腦震盪之傷害。
三、案經己○○訴請彰化縣警察局員林分局報告灣彰化地方法院
    檢察署檢察官偵查起訴。
    理    由
壹、被告庚○○部分：
一、訊據被告庚○○固坦承未徵得國有財產局及丙○○同意，即
    擅自在上開山坡地上開挖採取土石，及造成告訴人己○○受
    傷之事實，惟矢口否認有何公訴人起訴之犯行，辯稱：伊雖
    有僱工在附圖所示之甲、甲1、乙、丙、丙1部分土地開挖，
    但係因南投市鳳鳴里里民於93年8、9月間，陳情投82線道路
    員南路段，因七二水災造成土石崩塌及雜木阻礙排水，要求
    鳳鳴里辦公室儘速辦理清除搶通，伊與南投縣政府土木課李
    德政技士及南投市市民代表辛○○等人至現場勘察，李德政
    當場指示伊先行搶通，伊當時身為鳳鳴里里長，依災害防治
    法第30條第1項及第2項之規定，對於民眾通報有發生災害之
    虞者，應迅速採取必要之安全措施，且會勘當時伊所屬之上
    級公務員李德政又指示伊先行搶通，足見伊所為之上開開挖
    行為，自屬依上級公務員命令之職務行為，而具有阻卻違法
    之情事，又因該處無地點可置放土石，伊才將土石載往上開
    舊彰化客運停車場堆置，之後再將土石提供投82線道路災修
    工程之擋土牆使用，伊並無將任何土石販賣；至於93年9月3
    日下午 5時許，己○○在案發地點要搶伊手上之資料，伊撥
    開己○○，手肘不小心打到己○○，伊並無傷害之犯意云云
    。惟查：
  (一)被告庚○○未經許可，僱工擅自在上開彰化縣員林鎮○○○
    段 255、257之1地號及南投縣南投市○○○○段不詳地號山
    坡地上採取土石之犯行，除經其坦承不諱外，核與同案被告
    戊○○、乙○○於警詢（見警卷第10至15、20至24頁）；證
    人即國有財產局台灣中區辦事處彰化分處助理員蕭乙中、證
    人即至現場會勘之員警黃健雄於偵查中證述之情節相符（見
    偵查卷第22、24頁），且被告庚○○所採取土石之上開土地
    ，確屬主管機關核定公告之山坡地，亦有臺灣省山坡地範圍
    地段明細表及彰化縣員林鎮○○○段 255、257之1地號之土
    地登記謄本在卷可按 （見原審卷第113頁、警卷第73、74頁
    ）。此外，並有南投縣政府93年9月3日之會勘紀錄表及所附
    現場照片、彰化縣政府93年9月6日之現場會勘紀錄表及所附
    現場照片、彰化縣政府 93年9月27日之現場會勘紀錄表及所
    附現場照片、員林地政事務所之土地複丈成果圖在卷可參（
    見警卷第47至52、57至67、71、72頁）。又被告庚○○開挖
    上開地號之山坡地位置、面積、深度與上開員林地政事務所
    土地複丈成果圖相符，總計遭挖取之土石約1224.8立方公尺
    等情，亦據臺灣彰化地方法院檢察署檢察官於94年1月6日至
    現場勘驗屬實，製有現場勘驗筆錄、照片及財政部國有財產
    局台灣中區辦事處彰化分處93年12月6日台財產中彰三字第0
    930009081號函附卷可憑 （見偵查卷第54、55、58、59、82
    至89頁），足徵被告庚○○此部分之自白確與事實相符。其
    雖以前詞置辯，惟查：
  1.被告庚○○僱工於93年9月3日、9月4日，在如附圖所示之甲
    、甲1、乙、丙、丙1部分山坡地開挖時，南投縣南投市公所
    之南投市鳳鳴里投82線災修工程經費尚未經核定，根本無從
    發包等情，有南投縣政府93年10月21日府建土字第90301973
    990號函及該工程之工程契約書附卷可按(見偵查卷第34、66
    至81頁）。又觀諸該工程契約書所附之設計圖，並無有關被
    告庚○○所指稱之山溝疏浚工程，且該工程係由伯裕營造有
    限公司所承包，則被告庚○○上開擅自開挖採取土石之行為
    ，顯然與該工程並無任何關連可言。
  2.被告庚○○雖另辯稱開挖之上開土地為一舊河道，距投82線
    道路之地基僅有 2公尺，因擔心道路路基崩塌，阻礙該舊河
    道，才疏通該舊河道云云（見偵查卷第23頁），並提出里民
    陳情書（其上載明：本里轄內投82線員南路，茲因七二水災
    造成土石崩塌及雜木阻礙排水，為確保行車安全及排水順暢
    ，維護里民生命財產之安全，請鳳鳴里辦公室儘速辦理清除
    搶通等語，見偵查卷第29頁）為憑。惟投82線道路之路基，
    距離被告庚○○僱工開挖處之距離，約有10公尺以上之遙等
    情，業據證人蕭乙中、己○○於偵查中結證屬實（見偵查卷
    第23頁反面、第45頁），且證人即當時擔任南投市公所工務
    課長丁○○於本院審理時亦結證稱：當時伊有至現場去履勘
    ，本案的路基缺陷不是很大，並非緊急工程，伊當時有叫承
    辦人員先在現場圍起警示帶，再簽報災害復建呈給縣政府等
    語（見本院卷第89、90頁），參以93年12月31日，南投市公
    所發包予伯裕營造有限公司之投82線災修工程，亦無疏峻河
    道之工程，已如前述，如該投82線員南路段確有如被告庚○○所辯及上開陳情書所載之情形，南投市公所嗣後發包予伯
    裕營造有限公司之上開工程，豈可能無河道疏竣之部分，足
    見其所辯顯與事實不符，且上開陳情書亦不足作為對其有利
    之認定。
  3.被告庚○○雖又辯稱：伊上開所為係依上級公務員李德政命
    令之職務行為，具有阻卻違法之情事云云，然被告庚○○於
    警詢係先辯稱：伊係依據前南投縣長林宗男所簽具之93男字
    第1692號用箋，才於上開土地上開挖云云（見警卷第3、4頁
    ），並提出該用箋為證（見警卷第46頁），並未提及係受李
    德政之指示，且李德政（已死亡）於93年11月18日偵查中亦
    證稱：該排水溝工程（按應指上開用箋所載之投82線排水溝
    改善工程），伊於93年6月份去現場看過，7天後去會勘，再
    呈給縣長，縣長核示後，有補助該排水溝工程，縣政府補助
    後會交給市公所來辦理發包，這個工程目前尚未辦理發包等
    語（見偵查卷第24頁反面），足見該排水溝工程應循正常之
    程序發包，且李德政亦未提及曾指示被告庚○○先行搶通，
    而依李德政上開所證，益徵該工程並無緊急指示被告庚○○
    先行處理之必要。至南投縣政府95年5月16日府建字第09500
    951550號函略以：本案原承辦人（即李德政）因病不幸病故
    ，清查其承辦案件卷宗並未發現本案資料，經詢課內其他同
    仁得知該員曾表示確曾前往現場勘查，但並無會勘紀錄等書
    面資料等語（見本院卷第46頁）。然查，李德政確曾前往現
    場履勘等情，已據其於偵查中證述在卷，但李德政並無指示
    被告庚○○先行搶通該地排水溝等情，亦如前述，是此函亦
    不足作為有利於被告之證據，併此敘明。
  4.至被告庚○○所提出上開南投縣長用箋固記載：「雨忠里長
    您好：  有關吾兄建請補助經費辦理南投市鳳鳴里投82線排
    水溝改善工程乙案，經本府派員會勘後，確屬急需並具公益
    性，宗男同意補助60萬元辦理．．．93年7月28日」等情 （
    見警卷第64頁），惟此僅能證明 93年7月28日，南投縣縣長
    曾同意先行補助投82線排水溝改善工程60萬元，然仍應先透
    過發包之程序，才能開始施工，並非斯時南投縣縣長即已授
    權被告庚○○可直接施工，再參以證人李德政上開於偵查中
    所證：縣政府雖同意補助，但當時仍未發包等語，益徵被告
    庚○○並無施工之權限，故實難憑此為有利於被告庚○○之
    認定。
  5.參以被告庚○○於偵查中先辯稱：伊想搶通該河道，只是將
    樹木撥開讓水流過去，沒有挖到土云云（見偵查卷第21頁反
    面） ；嗣證人蕭乙中證述挖掘之深度達3.2公尺等語後，其
    始改稱：有挖到土石，係為供回填用云云（見偵查卷第22頁
    反面、第23頁），已足見飾詞卸責之情。況被告庚○○既非
    該投82線災修工程之承包廠商，則其何需事先為該工程之承
    包廠商準備回填擋土牆所需之土石？且被告庚○○所挖掘上
    開土地之附近，為一開闊之山谷，有足夠之空間堆放所採取
    之土石，此有93年9月27日會勘之照片附卷可參（見警卷第6
    3至66頁），而被告庚○○係將所採取之土石載往1公里外之
    南投縣南投市○○路1172號舊彰化客運停車場堆置，並僱用
    不知情的司機，駕駛挖土機在該處分類土、石等情，除據被
    告庚○○自承在卷外 （見偵查卷第25頁反面、原審卷第102
    頁反面、第106頁），並據證人己○○於原審證述屬實 （見
    原審卷第96頁），且有勘驗照片附卷可參（見偵查卷第88、
    89頁，警卷第51頁），衡情被告庚○○若僅係欲將所採取之
    土石供該道路工程回填使用，將土石置放於山谷內即可，何
    需大費周章載往他處擺放？如此豈不增加其本身及將來承包
    廠商來往載運之支出，且若僅係供回填使用，焉需大費周章
    僱工加以分類？足徵其所為並非為疏浚河道，採取土石使用
    才是其目的所在。
  6.被告庚○○所辯均係卸責之詞，不足採信，其上開連續未經
    許可擅自在公有及他人山坡地內，採取土石之行為，事證已
    臻明確，其犯行堪以認定。
  7.證人辛○○於本院審理時雖證稱：伊當時有與李德政一起去
    現場會勘，因颱風過境，兩旁的泥土崩塌阻塞到下面的野溪
    ，李德政有告訴庚○○先行搶通野溪云云（見本院卷第90頁
    反面、第91頁），然查，李德政履勘現場後，乃簽請縣長核
    示，縣政府雖有補助該排水溝工程，但係交給市公所辦理發
    包等情，業據李德政證述如前，是辛○○證稱李德政當場有
    指示被告庚○○先行搶通野溪等情，顯係迴護被告庚○○之
    詞，不足採信。
  8.同案被告戊○○、乙○○上開警詢筆錄，被告庚○○及其選
    任辯護人於本案辯論終結前，均未爭執無證據能力，而該警
    詢筆錄本院又查無不法取供之情事，更與被告庚○○供述之
    情節相符，依刑事訴訟法第 159條之5第2項規定，上開警詢
    筆錄自有證據能力；另證人蕭乙中、己○○、黃健雄、李德
    政之偵訊筆錄，既經其具結後陳述，且被告庚○○及其選任
    辯護人亦未爭執無證據能力，本院復查無顯不可信之情況存
    在，依同法第159條之1規定，亦有證據能力，附此敘明。
  (二)被告庚○○上開傷害之犯行，亦據其於原審坦承不諱（見原
    審卷第20頁），核與證人己○○、劉庚於原審結證之情節相
    符（見原審卷第94頁、96頁反面），並有行政院衛生署南投
    醫院及中國醫藥大學附設醫院出具之診斷證明書附卷可按（
    見警卷第80、81頁），事證已臻明確。被告庚○○於原審嗣
    後改稱係因不小心致手肘打到己○○云云，惟就告訴人己○○所受上開傷勢觀之（尤其更因此造成腦震盪），顯然應係
    受到重擊所致，核與一般不小心碰撞所導致之輕微傷害情形
    有別，顯見其上開辯解與常情有違，要屬事後卸責之詞，不
    足採信，其此部分傷害之犯行，同堪認定。
二、被告庚○○未經許可，擅自挖採取上開山坡地內之土石，核
    其此部分之行為，係違反山坡地保育利用條例第10條之規定
    ，應依同條例第 34條第1項之罪論處。另其毆打告訴人成傷
    之行為，則係犯刑法第277條第1項之傷害罪。被告庚○○利
    用不知情之乙○○及數名年籍、姓名不詳之司機為其採取土
    石，為間接正犯。其先後多次擅自採取山坡地土石使用之犯
    行，時間緊接，觸犯構成要件相同之罪，顯係基於概括犯意
    所為，應依修正前刑法第56條連續犯之規定，論以一罪，並
    加重其刑。又山坡地保育利用條例第 34條第1項規定之擅自
    採取土石使用罪，以行為人違反同條例第10條、第9條第4款
    在他人山坡地內，不得擅自從事採取土石使用之規定，為犯
    罪構成要件。其立法目的固重在山坡地自然生態景觀、涵養
    水源等水土保持處理與維護，及資源保育之有效利用，然其
    同時規範不得在公有、他人山坡地內，擅自從事採取土石使
    用之犯行，本質上即為刑法第320條第1項竊盜罪之特別規定
    ，故山坡地保育利用條例第34條之規定既為刑法第320條第1
    項竊盜罪之特別規定，依特別法優於普通法之法律競合關係
    ，即應擇一適用山坡地保育利用條例第 34條第1項之規定論
    處，附此敘明（最高法院92年台非字第232號判決參照）。
    ，其所犯上開兩罪，犯意各別，行為互殊，應予分論併罰。
三、公訴意旨另略以：被告庚○○自93年9月初起，至同年 9月7
    日止（9月3日及9月4日除外），即透過不知情之被告戊○○
    介紹，僱用不知情之被告乙○○及數名姓名、年籍不詳之工
    人，連續擅自在上開山坡地挖取土石，因認被告庚○○此部
    分所為，亦涉有違反山坡地保育條例第34條第1 項之罪嫌。
    經查，被告庚○○係93年9月3日起至同年9月4日止，僱工開
    挖上開山坡地等情，業據其於原審供承在卷（見原審卷第10
    2頁） ，核與被告乙○○於警詢供稱：伊實際只工作兩天等
    語（見警卷第18頁）相符，雖證人己○○於偵查中證稱：被
    告庚○○於93年3、4、5、6日，均有盜採土石，直至彰化縣
    政府去查看才停止等語（見偵查卷第21頁），證人黃健雄於
    偵查中亦證稱：伊於93年9月3日至現場會勘時，現場有在施
    工，他們施工之日期，應該是在9月3日之前即開始等語（見
    偵查卷第24頁）。然被告庚○○於93年5、6日，仍有在現場
    挖取土石等情，除證人己○○個人之證述外，並無其他積極
    之證據足資佐證，而證人黃健雄係於93年9月3日，始至現場
    會勘，是其證稱被告庚○○在93年9月3日之前，「應該」即
    在開挖土石，顯係證人推測之詞，並無證據能力。本件既無
    其他積極之證據足以證明被告庚○○除於 93年9月3、4日以
    外，亦有擅自在上開山坡地開採土石，依罪疑有利於被告之
    法理，尚不足以認定被告庚○○亦有此部分之犯行，因公訴
    人認此部分之犯行與上開論罪科刑部分，有連續犯之裁判上
    一罪關係，爰不另為無罪之諭知。
貳、被告乙○○、戊○○部分：
一、公訴意旨略以：被告乙○○、戊○○均明知如附圖所示之彰
    化縣員林鎮○○○段 255、257之1地號及南投縣南投市○○○○段不詳地號土地，除該 255地號土地係丙○○所有，其
    餘係中華民國所有之公有土地（由財政部國有財產局管理）
    ，並均經行政院核定公告為山坡地，不得擅自採取土石。竟
    與被告庚○○基於犯意聯絡，未經國有財產局及丙○○之同
    意，即自 93年9月初起，至同年9月7日止，擅自在上開土地
    上、如附圖所示之甲、甲1、乙、丙、丙1部分開挖採取土石
    ，之後並將所採取之土石，以砂石車載往上開舊彰化客運停
    車場堆置，因認被告戊○○及乙○○與被告庚○○共同涉犯
    山坡地保育利用條例第34條第1項之罪嫌。
二、按犯罪事實應依證據認定之，無證據不得認定犯罪事實，刑
    事訴訟法第154條第2項定有明文。又認定不利於被告之事實
    ，須依積極證據，茍積極證據不足為不利於被告事實之認定
    時，即應為有利於被告之認定，更不必有何有利之證據；且
    刑事訴訟法上所謂認定犯罪事實之積極證據，係指適合於被
    告犯罪事實之認定之積極證據而言，雖不以直接證據為限，
    間接證據亦包括在內，然而無論直接或間接證據，其為訴訟
    上之證明，須於通常一般之人均不致有所懷疑，而得確信其
    為真實之程度者，始得據為有罪之認定，倘其證明尚未達到
    此一程度，而有合理之懷疑存在時，自不能以推測或擬制之
    方法，以為有罪裁判之基礎（最高法院30年上字第816號、2
    9年上字第3105號、76年臺上字第4986號、40年臺上字第 86
    號等判例可資參照）。
三、公訴人認為被告戊○○、乙○○涉有上開罪嫌，無非以被告
    戊○○自白：伊媒介乙○○向庚○○承包該山溝開挖、採取
    土石工程，不知該工程是否有向政府申請許可，施工當日，
    伊與庚○○均至現場等語；被告乙○○自白：伊受僱於戊○○，在現場負責山溝土石挖掘、載運、堆置（按被告乙○○
    嗣已供稱：被告戊○○僅係介紹人）等語；及同案被告庚○○供述：伊於上開時、地，經由戊○○媒介僱用乙○○在現
    場擔任指揮調度，開挖山溝，採取土石，並將採取土石載往
    舊彰化客運停車場堆置，開挖上開山坡地及將開挖土石運走
    未向政府申請許可，也未經土地所有人同意等語；並參照證
    人黃健雄、蕭乙中、丙○○等人於警詢所述，及上開卷附之
    會勘紀錄表及所附現場照片、員林地政事務所之土地複丈成
    果圖等情，為其主要論據。訊據被告戊○○、乙○○均堅決
    否認涉有上開罪嫌，被告戊○○辯稱：因被告庚○○向伊詢
    問是否有認識開挖土機之人，伊才介紹被告乙○○，伊僅係
    介紹人，與本案並無任何關連等語；被告乙○○辯稱：伊係
    透過被告戊○○之介紹，才與被告庚○○認識，當時被告庚○○有出示南投縣長用箋及簡便設計圖，伊認為應該是合法
    的，才同意為被告庚○○承作本件開挖山溝之工程，而且被
    告庚○○剛開始有在現場監工，伊僅係一介工人，遵照僱主
    之指示辦事，並不敢違法等語。經查：
  (一)被告戊○○於警詢、偵查及原審理均一致辯稱：伊僅係介紹
    被告庚○○與乙○○認識而已等語，核與被告庚○○、乙○○於原審供述之情節一致，已堪認其所辯之情屬實。而被告
    乙○○於警詢時雖曾供稱其係受僱於被告戊○○云云（見警
    卷第18頁），惟此已據被告乙○○於偵查及原審所否認，其
    於警詢供稱：因為是戊○○介紹給伊的工程，且伊與上包商
    不熟，所以戊○○向伊擔保願意負責該工程款之給付，伊才
    說係受僱於戊○○等語（見警卷第21頁），又參照證人劉基
    煌即案發時在現場被查獲挖土機之所有人於警詢證述：該挖
    土機係由被告乙○○向伊承租等語（見警卷第34頁反面），
    足見被告乙○○於警詢供述係受僱於被告戊○○云云，與事
    實不符，尚難採信，自難依此為不利於被告戊○○之認定。
    再被告戊○○雖自承曾由被告庚○○帶同到上開山坡地查看
    後，才幫被告庚○○介紹司機等情，但並未自白施工當日其
    與被告庚○○均在現場等語，公訴人顯有誤會，則單憑被告
    戊○○曾到過現場之事實，尚不能直接推論被告戊○○有參
    與本件被告庚○○擅自挖採取山坡地土石之犯行，何況被告
    戊○○為被告乙○○介紹工作，其因而隨同被告庚○○至現
    場查看，以便先瞭解工作內容，亦與常情無違（被告乙○○
    、劉基煌之上開警詢筆錄，被告戊○○於本案辯論終結前，
    均未爭執無證據能力，而該警詢筆錄本院又查無不法取供之
    情事，更與戊○○供述之情節相符，依刑事訴訟法第159 條
    之5第2項規定，上開警詢筆錄自有證據能力）。
  (二)被告乙○○雖供承受被告庚○○之委託而在前開山坡地上採
    取土石等情屬實。惟查，其僅係一介工人，且在具有代表公
    權力身份時任鳳鳴里里長之被告庚○○出示南投縣長用箋及
    簡便設計圖等文件後，其因而誤認在前開山坡地上挖取土石
    之行為係屬合法，應不違背常情。且依前揭會勘紀錄表、土
    地複丈成果圖、現場照片顯示，被告乙○○確係沿舊河道開
    挖上開山坡地之土石，更足徵被告乙○○因而誤認被告庚○○確係在進行如前揭南投縣長用箋所示之排水溝改善工程，
    當非無可能。足見被告乙○○辯稱當時不知所為係違法之事
    乙節，應屬有據。又被告乙○○基於認定上開挖取土石行為
    係合法之情形下，進而依照被告庚○○之指示，將所挖取之
    土石載往他處放置，當與常情無違，故亦不能據此認定被告
    乙○○有何不法之犯意。
  (三)至被告庚○○固坦承其未經國有財產局及丙○○之同意，即
    擅自在前開土地開挖之事實，然並無其他積極證據足資證明
    被告庚○○有將此一未經同意之情形告知被告戊○○及乙○○，自不得率爾認定被告戊○○、乙○○亦知悉被告庚○○
    有擅自採取土石之犯行。另公訴人所提出之其他證據，在無
    法證明被告戊○○及乙○○係知情之情形下，自無法作為不
    利於被告戊○○及乙○○涉有前開犯嫌之認定依據，附此敘
    明。
  (四)按刑事訴訟法第161條已於 91年2月8日修正公布，修正後同
    條第1 項規定：檢察官就被告犯罪事實，應負舉證責任，並
    指出證明之方法。因此，檢察官對於起訴之犯罪事實，應負
    提出證據及說服之實質舉證責任。倘其所提出之證據，不足
    為被告有罪之積極證明，或其闡明之證明方法，無從說服法
    官以形成被告有罪之心證，基於無罪推定之原則，自應為被
    告無罪判決之諭知(最高法院92年臺上字第128號判例可資參
    照）。本件公訴人所提出之證據方法，就被告戊○○、乙○○是否涉有公訴人所指之擅自採取公有及他人山坡地內土石
    之犯行，其證明尚未達於通常一般人均不致有所懷疑，得確
    信其為真實之程度；此外，亦查無其他積極證據足認被告戊○○、乙○○有何擅自採取公有及他人山坡地內土石之犯行
    。
參、原審以被告劉雨傷害罪部分，罪證明確，適用刑法第第 277
    條第1項、修正前刑法第41條第1項前段之規定，予以論罪，
    並審酌被告庚○○因細故即毆打告訴人成傷，犯後猶飾詞卸
    責，態度不佳，及告訴人所受傷害等一切情狀，量處拘役30
    日，並諭知易科罰金之折算標準，認事用法並無不當，量刑
    亦屬妥適；另就被告戊○○、乙○○部分，以無證據足認渠
    等犯罪，因而諭知無罪之判決，核無違誤。公訴人上訴意旨
    ，就傷害部分，雖以被告庚○○未坦承犯行，毫無悔意，又
    未與告訴人和解；就被告戊○○、乙○○部分，仍執前詞（
    即上開公訴人認渠等犯罪之依據），指摘原判決各該部分不
    當。惟按刑之量定，係實體法上賦予法院得自由裁量之事項
    ，倘其未逾越法律所規定之範圍，又未明顯違背正義，即不
    得任意指摘為違法。本件原審就被告庚○○傷害部分，已審
    酌檢察官上訴意旨所提及之事項，而量處罪刑，經核並未逾
    越法律所規定之範圍，又無明顯違背正義；另就被告戊○○
    、乙○○部分，檢察官於本院並未提出其他積極之證據，其
    仍執前詞，分別指摘原判決關於傷害及被告戊○○、乙○○
    部分不當，均無理由，應予駁回。；另原審就被告庚○○違
    反山坡地保育條例部分，予以論罪科刑，固非無見，然：(一)
    檢察官係起訴被告庚○○自 93年9月初起至93年9月7日止，
    連續擅自在上開山坡地挖取土石，原審認被告庚○○僅於93
    年9月4、5 日，有擅自挖取土石之行為，至於檢察官其餘之
    起訴部分，究有無構成犯罪，原審均未說明，僅於犯罪事實
    欄記載「聲請簡易判決處刑書誤載為9月7日」，顯有理由不
    備之違法；(二)又被告行為後，刑法第56條連續犯之規定，業
    於94年1月7日修正公布刪除，並於95年7月1日施行，則被告
    之犯行，因行為後新法業已刪除連續犯之規定，此刪除雖非
    犯罪構成要件之變更，但顯已影響行為人刑罰之法律效果，
    自屬法律有變更，依新法第2條第1項前段規定，比較新舊法
    結果，仍應適用較有利於被告之行為時法即舊法論以連續犯
    ，原判決亦未及比較適用，以上均有未洽。被告庚○○上訴
    意旨否認犯罪，指摘原判決不當，雖無理由，但原判決既有
    上述可議之處，自應由本院予以撤銷改判。爰審酌被告庚○○身為南投縣南投市鳳鳴里之里長，不思以正當方式為里民
    謀取福利，竟為貪圖一己私益，假藉辦理災修工程之名義，
    即在公有及他人山坡地內盜採砂石，岡顧山坡地保育為保障
    包括附近居民生命、財產安全及自然生態景觀之法益，犯後
    猶飾詞卸責，態度不佳，及其犯罪情節、手段、所生損害等
    一切情狀，就其違反山坡地保育條例罪部分，量處如主文所
    示之刑。又被告庚○○所使用之挖土機、砂石車等工具，並
    未扣案，且均非被告庚○○所有，爰不另為沒收之諭知，附
    此敘明。
肆、又被告行為時，刑法第 41條第1項前段規定：「犯最重本刑
    為5年以下有期徒刑以下之刑之罪，而受6個月以下有期徒刑
    或拘役之宣告，因身體、教育、職業、家庭之關係或其他正
    當事由，執行顯有困難者，得以 1元以上3元以下折算1日，
    易科罰金」，而被告行為時之易科罰金折算標準，修正前罰
    金罰鍰提高標準條例第2條前段 （現已刪除）規定，就其原
    定數額提高100倍折算1日，則被告行為時易科罰金之折算標
    準，應以銀元300元（即新台幣900元）折算1日。惟95年7月
    1日修正公布施行之刑法第41條第1項前段則規定：「犯最重
    本刑為5年以下有期徒刑以下之刑之罪，而受6個月以下有期
    徒刑或拘役之宣告，得以新台幣1000元、2000元、3000元折
    算1日，易科罰金」 ，比較新舊法規定，以行為時之折算標
    準較有利於行為人，自應依刑法第2條第1項前段，適用行為
    時之法律。原審就被告庚○○傷害部分雖未及比較適用，然
    上訴本院後，經比較新舊法，行為後之法律並非較有利於行
    為人，仍應適用行為時法，是原審就被告庚○○傷害部分適
    用行為時法諭知易科罰金之折算標準，即無不當，自不構成
    撤銷之原因。
據上論結，應依刑事訴訟法第368條、第369條第1項前段、第364
條、第 299條第1項前段，山坡地保育利用條例第34條第1項，刑
法第2條第1項前段、第11條前段、修正前刑法第56條，判決如主
文。
本案經檢察官甲○○到庭執行職務。
中    華    民    國    95    年    9     月    7     日
              刑事第十庭  審判長法  官  林  照  明
                                法  官  唐  光  義
                                法  官  蔡  名  曜
上列正本證明與原本無異。
違反山坡地保育條例部分得上訴，傷害部分不得上訴。
如不服本判決應於收受送達後十日內向本院提出上訴書狀，其未
敘述上訴之理由者並得於提起上訴後十日內向本院補提理由書（
均須按他造當事人之人數附繕本）。
                                書記官  劉  恒  宏
中    華    民    國    95    年    9     月    12    日
附錄本案論罪科刑法條：
山坡地保育利用條例第10條：
在公有或他人山坡地內，不得擅自墾殖、占用或從事前條第 1款
至第9款之開發、經營或使用。
山坡地保育利用條例第34條第1項：
違反第10條規定者，處6月以上5年以下有期徒刑，得併科新臺幣
60萬元以下罰金。
刑法第277條第1項：
傷害人之身體或健康者，處3年以下有期徒刑、拘役或1千元以下
罰金。
                                                      Ｒ


司法院資訊處製作；財團法人民間司法改革基金會備份。
